臺灣臺南地方法院交通事件裁定　　　　 93年度交聲字第653號
移送機關　　交通部公路總局嘉義區監理所臺南監理站
受處分人
即異議人　　甲○○
上列受處分人因違反道路交通管理處罰條例案件，對於交通部公
路總局嘉義區監理所臺南監理站93年12月21日所為之裁決處分（
處分案號：嘉監南字第裁74-S00000000號）聲明異議，本院裁定
如下：
    主  文
原處分撤銷。
甲○○汽車駕駛人轉彎時不依號誌指示，處罰鍰參佰元（即新臺
幣玖佰元），並記違規點數壹點。
    理  由
一、原處分意旨略以：受處分人即異議人甲○○於民國93年11月
    23日下午6點40分左右，駕駛車牌號碼KE5-506號重型機車，
    途經有燈光號誌管制設施之臺南市○○路與開元路之交岔路
    口時，有於紅燈號誌亮起之情況下違規右轉（即由長榮路右
    轉開元路），而經執行勤務之臺南市警察局第五分局警員發
    現並當場攔查開單舉發。後來原處分機關即交通部公路總局
    嘉義區監理所臺南監理站經查證結果，亦以異議人紅燈右轉
    之違規事實明確，乃依照道路交通管理處罰條例第53條及第
    63條第1項第3款等規定，裁處異議人罰鍰新臺幣1千8百元，
    並記違規點數3點等語。
二、聲明異議意旨則略以：受處分人即異議人甲○○於本件案載
    違規時間，駕駛車牌號碼KE5-506號重型機車，行經臺南市
    ○○路與開元路之交岔路口時，因管制該路口之燈光號誌於
    異議人通過停止線時，始轉換為紅燈，故異議人乃將機車停
    止於機慢車左轉待轉區線內，故異議人並無闖紅燈之違規情
    事等語。
三、按汽車駕駛人轉彎時，不依號誌指示者，處2百元以上6百元
    以下（即新臺幣6百元以上1千8百元以下）罰鍰，並記違規
    點數1點，道路交通管理處罰條例第48條第2款及第63條第1
    項第1款分別定有明文。又車輛面對圓形紅燈表示禁止通行
    ，不得超越停止線或進入路口，道路交通標誌標線號誌設置
    規則第206條第1項第5款第1目亦規定甚明。
四、至汽車駕駛人，行經有燈光號誌管制之交岔路口闖紅燈者，
    處新臺幣1千8百元以上5千4百元以下罰鍰，道路交通管理處
    罰條例第53條雖有明文規定，然而：
    （一）此條文所稱之「闖紅燈」，應係指汽車行經設有燈光
          號誌管制之交岔路口，而在其行向之燈號為紅燈之情
          況下，駕駛人仍強行進入路口，並繼而橫越通過該交
          岔路口，或者左轉進入橫向車道之駕駛行為而言，此
          際因該駕駛人之駕駛行為，將可能嚴重影響橫向雙向
          車流之行車順暢及行人之通行安全，而造成橫向左右
          來車行車上之極大衝突與妨礙，並對依規定通過馬路
          之行人造成莫大之危險，故道路交通管理處罰條例乃
          在不遵守道路交通號誌之指示等規定外，另為本條之
          特別規定。然假若汽車行經設有燈光號誌管制之交岔
          路口，而在其行向燈號為紅燈之情況下，駕駛人係作
          右轉彎，或是將車身全部超越路口停止線停止等駕駛
          行為，而無直行通過該交岔路口或作左轉彎之情事時
          ，則此等駕駛行為，對於同時為綠燈行向之橫向來往
          車輛及行人而言，雖亦會造成妨害及危險，然其所影
          響者可能僅係左方單向外側車道來車，而非橫向道路
          之雙向左右來車，故此等駕駛行為之危險性，顯較前
          述所稱之「闖紅燈」行為來得輕微，尤其是機車在紅
          燈亮起時作右轉，與機車在紅燈亮起時直接通過路口
          之危險程度，兩者之差異則更是顯著。因之，汽車駕
          駛人在紅燈亮起時作右轉彎之駕駛行為，與上開所定
          義之「闖紅燈」行為，兩者之間尚不能全然相提並論
          。
    （二）其次，在一般道路上之交岔路口，因在車流量、行人
          通行狀況及各項交通狀態影響之考量下，相關交通號
          誌、標誌設置機關，有時會在特定交岔路口處之燈光
          號誌設施中，增加紅燈可以同時右轉之指示號誌，而
          在燈光號誌之圓形紅燈亮起時，同時伴隨有右轉箭頭
          綠燈亮起之狀態，藉以指示該行向之車輛，可於紅燈
          亮時作右轉彎；或者直接在特定交岔路口前，設立紅
          燈可以右轉之交通標誌或其他標示設施，以告知汽車
          駕駛人得以在紅燈亮時作右轉彎。據此可知，交岔路
          口在紅燈亮起時之狀態下，該行向之車輛是否可以同
          時作右轉彎，仍有其交通狀況及周遭環境因素之考量
          ，而非所有之交岔路口，在紅燈亮起時之狀態下，該
          行向之車輛一律不准作右轉彎。基此交通號誌、標誌
          彎，與在紅燈亮時直接穿越路口或作左轉彎之駕駛行
          為，其危險程度及對於交通狀況所產生之影響，確有
          其不同之處，而不能等同視之。
    （三）再者，道路交通管理處罰條例第53條闖紅燈之處罰規
          定，應係同條例第48條第2款及第60條第2項第3款等
          不遵守道路交通號誌指示等處罰條文之特別規定，且
          其罰鍰之數額及違規之記點，亦均較後兩者來得高。
          因之，前述「闖紅燈」相關處罰規定之違規構成要件
          ，法理上亦應需為較嚴格之解釋，如此始符合該條文
          之立法意旨，而不致造成違規情節輕重不一之各項行
          為，均受到該條文規定之嚴厲處罰，故道路交通管理
          處罰條例第53條「闖紅燈」之處罰規定，解釋上應不
          包含在紅燈亮時作右轉彎，以及紅燈亮時車身全部超
          越停止線而停止等交通妨害情狀較為輕微之違規行為
          ，始為適當。另參酌一般駕駛人對於「紅燈右轉」之
          違法性認知，通常遠較紅燈亮起時直接穿越路口，或
          作左轉彎之情形來得低，而且「紅燈右轉」駕駛人之
          交通違規惡性，經核與紅燈亮起時直接穿越路口，或
          作左轉彎等駕駛人之交通違規惡性，程度上亦確有所
          不同，故前述道路交通管理處罰條例第53條闖紅燈之
          處罰規定，解釋上應僅限於處罰在紅燈亮起時直接穿
          越路口，或作左轉彎等違規情節較為嚴重之駕駛行為
          ，亦較能切合一般人民對於交通管理法律規範之期待
          及觀感。從而，道路交通管理處罰條例第53條之闖紅
          燈處罰規定，解釋上並不包含「紅燈右轉」之駕駛行
          為，法理上應較為適當。至於「紅燈右轉」及車身全
          部超過停止線停止等違規行為，則仍應依照同條例第
          48條第2款或第60條第2項第3款等不遵守道路交通號
          誌、標線指示等處罰規定加以處罰之。
    （四）末按，司法院76年6月22日（70）院台廳字第03613號
          及交通部82年4月22日交路（82）字第009811號等函
          文意旨，雖均認汽車駕駛人行經有燈光號誌管制之交
          岔路口，在無箭頭導向燈號之狀況下，作左轉或右轉
          ，均應適用前述道路交通管理處罰條例第53條之規定
          予以處罰，而不宜以左轉或右轉發生實害大小而割裂
          使用，然本院認為前開2函釋內容，皆與上述說明顯
          有出入，而非適當，故尚難予以逕行適用，併此敘明
          。
五、經查：
    （一）受處分人即異議人甲○○雖否認有於93年11月23日下
          午6點40分左右，駕駛車牌號碼KE5-506號重型機車，
          途經有燈光號誌管制設施之臺南市○○路與開元路之
          交岔路口時，有在紅燈號誌亮起之情況下作右轉彎進
          入開元路之違規行為，然其於上開時、地，確有「紅
          燈右轉」之違規事實，除有台南市警察局南市警交字
          第S00000000號舉發違反道路交通管理事件通知單一
          紙附卷可參外，另證人即當日執行勤務舉發本違規事
          件之臺南市警察局第五分局警員林宏孟，則於本院調
          查時到庭具結證稱：「（法官問：本件是否你舉發的
          ，情形如何？）是我舉發的，當天我是服交通整理的
          勤務，我在開元路上執勤，是觀察開元路與長榮路的
          交岔路口，發現本件異議人騎機車紅燈右轉，自長榮
          路右轉至開元路，我當時站的位置距離路口約5公尺
          左右，我對於車輛的動態可以清楚觀察。我看到異議
          人機車的時候，他已經過了開元路上的斑馬線，異議
          人可能是看到我就又嘗試的迴轉，結果還有跟開元路
          的直行機車發生小擦撞，我想說這樣子很危險，我就
          向前去攔異議人，我把異議人攔停的時候，異議人的
          車子已經在長榮路與開元路的路口，我看到異議人的
          時候，他還有逆向走回機車待轉區，然後再繞回來機
          車待轉區，機車頭朝著長榮路，想要順著長榮路綠燈
          直行，所以我就跑到十字路口中間，才把異議人攔下
          來，我將異議人攔下來後，異議人表示他沒有闖紅燈
          ，他看到我就已經迴轉，所以不算闖紅燈，一般機車
          紅燈右轉很平常，如果看到我們有剎車我們就不會理
          他，因為本件異議人還把車子迴轉逆向，我們覺得很
          危險，才開單舉發。」等語（參見本院94年1月19日
          訊問筆錄）。此參以證人林宏孟警員與異議人間不僅
          未有任何怨隙，且係毫不相識之人，衡情證人應無設
          詞攀誣，或虛構違規事實以陷害異議人之道理；另就
          證人前述所言：「……我當時站的位置距離路口約5
          公尺左右，我對於車輛的動態可以清楚觀察。我看到
          異議人機車的時候，他已經過了開元路上的斑馬線，
          異議人可能是看到我就又嘗試的迴轉，結果還有跟開
          元路的直行機車發生小擦撞……」等情以觀，則證人
          林宏孟警員對於本件違規事實亦應無誤看或誤為判斷
          之可能。況警員執行公務時，本身即受有行政懲處責
          任之監督，且其到庭具結作證，更係以刑事責任擔保
          其證言之真實性，故證人林宏孟警員之上開證述內容
          ，以及其所記錄舉發之本件違規事實，經核應無不可
          採信之處。因之，異議人上述所辯：其行經本件交岔
          路口時，因管制該路口之燈光號誌於異議人通過停止
          線時，始轉換為紅燈，故異議人乃將機車停止於機慢
          車左轉待轉區線內等情，經核應與事實不符，而非可
          採。從而，異議人於前述時、地，駕駛重型機車行經
          有燈光號誌管制之交岔路口，有在紅燈亮起時作右轉
          彎之違規事實，應尚可認定。
    （二）次按，按交通勤務警察或依法令執行交通稽查任務人
          員，開單舉發違反道路交通管理處罰條例所列之違規
          事實，經公路主管機關或警察機關所為之裁決處罰，
          本質上為行政處分，係公務員基於職務上權力，依法
          就特定之具體事件所為具公法上效果之單方行政行為
          。而根據公務員為公法上行為具有公信力之原則，立
          法者乃於道路交通管理處罰條例法規中制訂相關規定
          ，使交通勤務警察或依法令執行交通稽查任務人員，
          在特殊情形下，當場不能或不宜攔截製單舉發時，得
          當機處置而就違規適時予以逕行舉發。（參見道路交
          通管理處罰條例第7條之2之規定）以達成維護交通秩
          序安全及公共安全之行政目的。反之，若謂公務員一
          切行政行為，均需預留證據以證明其所認定之事實為
          真實，則國家行政勢必受到相當程度之阻礙，而且相
          關行政目的亦難以順利達成，故刑事訴訟法中就犯罪
          證據有關之規定，與屬於行政秩序罰之交通違規裁罰
          本旨不相符合之部分，自不在得以準用之列。從而，
          交通違規行政爭訟之舉證責任原理，應非如刑事案件
          中，必須超越任何合理懷疑，始可為有罪判決之嚴格
          證明程度，而係應與民事訴訟之舉證責任原理相類似
          ，亦即，基本上應就行政機關與人民所各自主張有利
          於己之事實，分配其應盡之舉證責任，而非逕予適用
          刑事訴訟上之「無罪推定」原則，此觀諸行政訴訟法
          第136條，規定行政訴訟程序準用民事訴訟法第277
          條舉證責任分配原則之立法意旨，即可明瞭。
    （三）基此，本件受處分人即異議人甲○○雖極力辯稱：其
          並未紅燈右轉，而係將機車停止於機慢車待轉區等語
          ，然異議人並未就本件執勤警員之舉發有誤，提出相
          關事證以供調查，且經核無任何其他明確證據，足資
          證明本件執勤警員確有捏造事實違法取締之情形。又
          如前述，證人林宏孟警員就本件違規事實之相關證述
          內容，經核亦無不合常理之處，故證人林宏孟警員就
          其維護交通秩序及行車安全等職責所為之本件交通違
          規舉發，自應予以採信。據此，異議人於前開時、地
          ，駕駛重型機車途經設有燈號管制之交岔路口時，確
          有於紅燈號誌亮起時作右轉彎之違規行為，應無疑問
          。
六、綜上所述，受處分人即異議人甲○○於上開時、地，駕駛重
    型機車途經設有燈號管制之交岔路口時，有於紅燈號誌亮起
    時作右轉之違規行為雖可認定，然如前述說明可知，異議人
    之上開違規行為，尚與在紅燈亮起時直接通過路口或作左轉
    之駕駛行為有異，故該駕駛行為應未該當於道路交通管理處
    罰條例第53條「闖紅燈」之處罰構成要件。從而，原處分機
    關即交通部公路總局嘉義區監理所臺南監理站，貿然依據該
    條文之規定處罰異議人，經核尚非適當。至異議人前述所辯
    ：其係將機車停止於機慢車左轉待轉區線內，並無紅燈右轉
    等異議內容，經查雖與事實不符，而非可採，但本件原裁決
    處分既有上開適用法條不當之處，則仍應由本院裁定將原處
    分撤銷。又因異議人於前述時、地，駕駛重型機車在紅燈亮
    起時作右轉彎，而有汽車駕駛人轉彎時，不依號誌指示之違
    規事實已甚明確，故本院仍應根據道路交通管理處罰條例第
    48條第2款及第63條第1項第1款等規定，並斟酌異議人上述
    違規情節之輕重，而另為異議人如主文第2項所示之諭知，
    以資適法。
七、據上論斷，應依道路交通案件處理辦法第20條前段，裁定如
    主文。
中    華    民    國     94    年    5    月    10    日
                         交通法庭   法  官    陳  志　成
上正本證明與原本無異。
如不服本裁定應於送達後5日內向本院提出抗告狀。
                               　   書記官    黃  瓊  蘭
中    華    民    國     94    年    5    月    10    日
